臺灣雲林地方法院民事判決
109年度重訴字第90號
原      告  張明煥  
訴訟代理人  張和壁  
            張智學律師
被      告  張菊雲  
訴訟代理人  林重仁律師
被      告  余榮興  
            余榮吉  
            張福源  
上列當事人間請求確認通行權事件，本院於民國110年7月30日言
詞辯論終結，判決如下：
    主  文
確認原告就被告余榮興、余榮吉所共有坐落雲林縣○○市○○段000
地號土地，如雲林縣斗六地政事務所民國110年4月29日土地複丈
成果圖即附圖所示編號C部分，面積190.35平方公尺土地及被告
張福源所有坐落雲林縣○○市○○段000地號土地，如附圖所示編號D
部分，面積154.31平方公尺土地之通行權存在。
被告余榮興、余榮吉、張福源不得在第一項土地如附圖所示編號
C及D部分設置圍牆或為其他防礙原告通行之行為。
原告其餘之訴駁回。
訴訟費用由原告負擔。
    事實及理由
壹、程序事項：
    按訴狀送達後，原告不得將原訴變更或追加他訴。但請求之
    基礎事實同一者，不在此限。民事訴訟法第255條第1項第2
    款定有明文。本件原告起訴僅有對被告張菊雲為後述先位聲
    明。嗣後於民國110年3月19日追加後述第一及第二備位聲明
    ，核屬訴之追加，符合上開規定，應予准許。 
貳、實體事項：
一、原告主張：
　　㈠原告所有坐落雲林縣○○市○○段000地號土地（下稱系爭314
      地號土地）未面臨道路，自原告曾祖父時代即通行被告張
      菊雲所有雲林縣○○市○○段000地號土地（下稱系爭315地號
      土地）寬約2公尺之土地，因為原告目前種植香蕉，需要
      使用大型農機耕作、大型農機載運農產品，需經由系爭31
      5地號土地進出，因目前通行寬度過窄及道路曲折，致大
      型車輛無法進出，消防車亦難以通過，爰依袋地通行權之
      法律關係提起本件先位之訴。
　　㈡被告張菊雲抗辯意旨認原告所有系爭314地號土地與鄰近土
      地為同一地號土地，該等土地係由同一筆母地分割而出，
      依民法第789條規定應優先通行鄰近土地云云，雖與目前
      調閱資料不相符合，惟為使紛爭一次性處理，基於同一通
      行目的，同一基礎事實，追加鄰近土地即同段310、311、
      309等地號土地（下稱系爭310、311、309地號土地）所有
      權人為共同訴訟當事人，並請求通行及容忍原告舖設柏油
      或水泥開設道路。
　　㈢並聲明：
　　　⒈先位訴之聲明
　　　　⑴確認原告就被告張菊雲所有坐落系爭315地號土地，如
          雲林縣斗六地政事務所（下稱斗六地政）109年9月2
          日土地複丈成果圖（本院109年度六簡字第277號卷【
          下稱六簡卷】第221頁）所示編號Ａ部分(面積61.76平
          方公尺)之通行權存在。
　　　　⑵被告張菊雲不得在上開土地如同土地複丈成果圖所示
          編號Ａ部分(面積61.76平方公尺)設置圍牆或為其他防
          礙原告通行之行為，並應容忍原告舖設柏油或水泥開
          設道路。
　　　　⑶訴訟費用由被告張菊雲負擔。
　　　⒉第一備位訴之聲明
　　　　⑴確認原告就被告余榮興、余榮吉所共有坐落系爭311及
          310地號土地上，如斗六地政110年1月28日土地複丈
          成果圖所示編號B部分(面積120.27平方公尺)及編號C
          部分(面積124.11平方公尺)之通行權存在。
　　　　⑵被告余榮興、余榮吉不得在上開土地如同土地複丈成
          果圖所示編號B、C部分設置圍牆或為其他防礙原告通
          行之行為，並應容忍原告舖設柏油或水泥開設道路。
　　　⒊第二備位訴之聲明
　　　　⑴確認原告就被告余榮興、余榮吉所有共有坐落系爭311
          地號土地，如斗六地政110年4月29日土地複丈成果圖
          即附圖所示編號C部分，面積190.35平方公尺土地及
          被告張福源所有坐落系爭309地號土地，如附圖所示
          編號D部分，面積154.31平方公尺土地之通行權存在
          。
　　　　⑵被告余榮興、余榮吉、張福源不得在上開第一項土地
          如附圖所示編號C及D部分設置圍牆或為其他防礙原告
          通行之行為，並應容忍原告舖設柏油或水泥開設道路
          。　　　
二、被告則以：
　　㈠被告張菊雲以：
　　　從鈞院卷內資料可以看出原告所有之系爭314 地號土地跟
      同段312、311、 309 、308 等地號土地是同一筆土地分
      割出來的，所以原告所有的土地是因為分割而形成袋地，
      依據民法第789條第1項：「因土地一部之讓與或分割，而
      與公路無適宜之聯絡，致不能為通常使用者，土地所有人
      因至公路，僅得通行受讓人或讓與人或他分割人之所有地
      。數宗土地同屬於一人所有，讓與其一部或同時分別讓與
      數人，而與公路無適宜之聯絡，致不能為通常使用者，亦
      同。」之規定，原告不得通行被告張菊雲所有之系爭315
      地號土地。 
　　㈡被告余榮興、余榮吉以：
　　　⒈原告本來生產農產品就有路可供出入，不是沒有路。
　　　⒉原告本來走被告張菊雲所有系爭315地號土地如斗六地政
        109年9月2日土地複丈成果圖所示編號Ａ部分已經很久了
        ，原告的農業機具進出都是走這邊，原告沒有走我們這
        邊的路進出過，原告說需要大型機具進出，可是現在也
        是有在進出，被告張菊雲並沒有阻擋，只是原告現 在
        不要通行系爭315地號土地而已。
　　　⒊原告要通行系爭311及310地號土地，如斗六地政110年1
        月28日土地複丈成果圖所示編號B部分(面積120.27平方
        公尺)及編號C部分(面積124.11平方公尺)或如斗六地政
        110年4月29日土地複丈成果圖即附圖所示編號C部分（
        面積190.35平方公尺）的話，那會影響我們的耕作權，
        造成上開系爭311地號土地沒有辦法灌溉，我們灌溉是
        從310地號土地進來的，但沒有架設管線，也沒有灌溉
        溝渠。
　　㈢被告張福源以：
　　　我所有的系爭309地號土地離原告土地很遠，我如果讓原
      告通行我就不能通行了，系爭309地號土地是我跟原地主
      買的，而且買了兩次，第一次買的時候沒有跟道路相連，
      所以又再跟地主買了一次才讓系爭309地號土地與公路相
      通，而且買的很貴，目前就維持這樣的使用狀態已經好幾
      十年了。
　　㈣並均聲明：
　　　⒈原告之訴駁回。
　　　⒉訴訟費用由原告負擔。
三、兩造不爭執事項：
　　㈠系爭314 地號土地為原告所有，目前為與公路無適宜聯絡
      之袋地。
　　㈡系爭315地號土地為被告張菊雲所有。
　　㈢系爭314 地號土地重測前為斗六市○○○段00000 地號土地，
      系爭315 地號土地重測前為斗六市○○○段000000地號土地
      ，上開二土地母地號並不相同。
　　㈣系爭311地號土地之所有人為被告余榮興、余榮吉。
　　㈤系爭310 地號土地之所有人為亦為被告余榮興、余榮吉。
      該地號土地重測前為斗六市○○○段00000 地號土地，與原
      告所有之系爭314 地號土地（重測前為斗六市○○○段00000
      地號）並非同一筆土地。
　　㈥系爭309地號土地之所有人為被告張福源。
　　㈦系爭314 地號土地重測前為斗六市○○○段00000 地號土地，
      於51年分割出斗六市竹圍子段519-36（斗六市○○段000 地
      號土地）、519-37（系爭311 地號土地）、519-38（系爭
      309 地號土地）、519- 39 （斗六市○○段000 地號土地）
      等地號土地。
四、本件爭點：
　　原告先備位各項聲明所主張之通行權是否可採？　　
五、本院之判斷：
　　㈠原告主張其所有之系爭314地號土地為袋地，經本院斗六簡
      易庭法官於109年8月10日至該土地勘驗，勘驗結果為原告
      所有之系爭314地號土地目前種植香蕉，該土地旁有私人
      設置泥土道路供通行，接往道路需經由被告張菊雲所有之
      系爭315地號土地等情，有勘驗筆錄、照片及本院囑託斗
      六地政繪製之109年9月2日土地複丈成果圖在卷可稽（六
      簡卷第213頁至第221頁）。則系爭314地號土地確實為與
      公路無適宜之聯絡，致不能為通常使用之袋地，已無疑義
      。
　　㈡按土地因與公路無適宜之聯絡，致不能為通常使用時，除
      因土地所有人之任意行為所生者外，土地所有人得通行周
      圍地以至公路。前項情形，有通行權人應於通行必要之範
      圍內，擇其周圍地損害最少之處所及方法為之。因土地一
      部之讓與或分割，而與公路無適宜之聯絡，致不能為通常
      使用者，土地所有人因至公路，僅得通行受讓人或讓與人
      或他分割人之所有地。民法第787條第1項、第2項前段、
      第789條第1項分別定有明文。原告所有之系爭314地號土
      地既為袋地，茲就其請求通行周圍土地是否有據，分述如
      下：　　　
　　　⒈通行被告張菊雲所有系爭315地號土地部分：
　　　　系爭314 地號土地重測前為斗六市○○○段00000 地號土
        地，系爭315 地號土地重測前為斗六市○○○段000000地
        號土地，上開二土地母地號並不相同。系爭314 地號土
        地重測前為斗六市○○○段00000 地號土地，於51年分割
        出斗六市竹圍子段519-36（斗六市○○段000 地號土地）
        、519-37（系爭311 地號土地）、519-38（系爭309 地
        號土地）、519-39 （斗六市○○段000 地號土地）等地
        號土地等情，為兩造所不爭執，並有系爭各筆土地登記
        公務用謄本（地號全部）、斗六地政110年1月4日斗地
        四字第1090009644號函及所附土地登記簿影本、110年1
        月5日斗地一字第1090010295號函暨所附系爭314地號土
        地電子謄本及電子處理前及重造前舊簿謄本在卷可憑（
        六簡卷第129頁至第143頁、本院卷第61頁至第145頁）
        ，自堪信為真實。則原告所有之系爭314地號土地既因
        分割而成為袋地（如後⒊所述），被告張菊雲所有之系
        爭315地號土地亦非從系爭314地號土地重測及分割前之
        母地分割而來，則依據民法第789條第1項規定，原告請
        求確認其對系爭315地號土地如斗六地政109年9月2日土
        地複丈成果圖所示編號Ａ部分(面積61.76平方公尺)有通
        行權，並請求被告張菊雲不得在該所示部分土地設置圍
        牆或為其他防礙原告通行之行為，並應容忍原告舖設柏
        油或水泥開設道路，即屬無據。
　　　⒉通行被告余榮興、余榮吉所共有系爭310地號土地部分：
　　　  系爭310 地號土地重測前為斗六市○○○段00000 地號土
        地，與原告所有之系爭314 地號土地（重測前為斗六市
        ○○○段00000地號）並非同一筆土地等情，為兩造所不爭
        執，並有系爭各筆土地登記公務用謄本（地號全部）、
        斗六地政110年1月4日斗地四字第1090009644號函及所
        附土地登記簿影本、110年1月5日斗地一字第109001029
        5號函暨所附系爭314地號土地電子謄本及電子處理前及
        重造前舊簿謄本及110年2月24日斗地一字第1100001404
        號函暨所附系爭310地號土地登記公務用謄本在卷可憑
        （六簡卷第129頁至第143頁、本院卷第61頁至第145頁
        、第187頁至第189頁），自堪信為真實。原告所有之系
        爭314地號土地既因分割而成為袋地（如後⒊所述），被
        告余榮興、余榮吉所共有之系爭310地號土地亦非從系
        爭314地號重測及分割前之母地分割而來，則依據民法
        第789條第1項規定，原告請求確認其對上開土地如斗六
        地政110年1月28日土地複丈成果圖所示編號C部分(面積
        124.11平方公尺)之通行權存在，及被告余榮興、余榮
        吉不得在上開編號C部分設置圍牆或為其他防礙原告通
        行之行為，並應容忍原告舖設柏油或水泥開設道路，亦
        屬無據。又原告既不得通行上開編號C部分土地，則單
        獨通行同土地複丈成果圖所示編號B部分土地亦無法與
        公路通聯，其對該部分土地請求確認通行權及其他請求
        即屬無實益。
　　　⒊通行被告余榮興、余榮吉所共有系爭311地號土地及被告
        張福源所有系爭309地號土地部分：
　　　　⑴系爭314 地號土地重測前為斗六市○○○段00000 地號土
          地，於51年分割出斗六市竹圍子段519-36（斗六市○○
          段000 地號土地）、519-37（系爭311 地號土地）、
          519-38（系爭309 地號土地）、519-39 （斗六市○○
          段000 地號土地）等地號土地等情，為兩造所不爭執
          ，並有系爭各筆土地登記公務用謄本（地號全部）、
          斗六地政110年1月4日斗地四字第1090009644號函及
          所附土地登記簿影本、110年1月5日斗地一字第10900
          10295號函暨所附系爭314地號土地電子謄本及電子處
          理前及重造前舊簿謄本在卷可憑（六簡卷第129頁至
          第143頁、本院卷第61頁至第145頁），自堪信為真實
          。原告所有之系爭314地號土地與被告余榮興、余榮
          吉所共有系爭311地號土地及被告張福源所共有系爭3
          09地號土地，重測前既均為斗六市○○○段00000 地號
          土地，而分割成為各筆獨立之土地，則依據民法第78
          7條第1項、第2項前段、第789條第1項規定，原告請
          求確認其對被告余榮興、余榮吉所共有系爭311地號
          土地附圖所示編號C部分，面積190.35平方公尺土地
          及被告張福源所有系爭309地號土地，如附圖所示編
          號D部分，面積154.31平方公尺土地有通行權存在，
          及請求被告余榮興、余榮吉、張福源不得在附圖所示
          編號C及D部分設置圍牆或為其他防礙原告通行之行為
          ，即屬有憑。
　　　　⑵至於原告請求被告余榮興、余榮吉、張福源應容忍原
          告在附圖所示編號C及D部分舖設柏油或水泥道路部分
          ，因原告所有之系爭314地號土地僅為特定農業區農
          牧用地，即便不在附圖所示編號C及D部分舖設柏油或
          水泥開設道路亦不至於影響耕作及農業機具進出，且
          原告此部分請求亦非擇其周圍地損害最少之處所及方
          法為之，故屬無憑。
　　　　⑶被告余榮興、余榮吉雖抗辯稱原告本來走被告張菊雲
          所有系爭315地號土地，如斗六地政109年9月2日土地
          複丈成果圖所示編號A部分已經很久了，原告的農業
          機具進出都是走這邊，原告沒有走我們這邊的路進出
          過，原告說需要大型機具進出，可是現在也是有在進
          出，被告張菊雲並沒有阻擋，只是原告現在不要通行
          被告張菊雲之系爭315地號土地而已云云。然被告張
          菊雲之前即便容認原告通行其所有之系爭315地號土
          地亦僅屬給予原告便利，與原告對系爭315地號土地
          有無通行權係屬二事，不能因為原告之前習慣通行被
          告張菊雲所有之系爭315地號土地，即認為其不得依
          法確認對其他土地之通行權。
　　　　⑷被告余榮興、余榮吉雖又抗辯稱原告要通行系爭311及
          310地號土地，如斗六地政110年1月28日土地複丈成
          果圖所示編號B部分(面積120.27平方公尺)及編號C部
          分(面積124.11平方公尺)或如斗六地政110年4月29日
          土地複丈成果圖即附圖所示編號C部分（面積190.35
          平方公尺）的話，那會影響渠等的耕作權，造成上開
          系爭311地號土地沒有辦法灌溉，渠等灌溉水源是從
          系爭310地號土地進來的，但沒有架設管線，也沒有
          灌溉溝渠云云。然被告余榮興、余榮吉之系爭311地
          號土地雖係由系爭310地號土地給水灌溉，但在系爭3
          10地號土地及系爭311地號土地如附圖所示編號C部分
          土地上均無架設管線，亦無灌溉溝渠，本院亦未准許
          原告在系爭311地號土地上鋪設柏油或水泥道路，則
          原告單純通行系爭311地號土地如附圖所示編號C部分
          ，並不影響該土地之灌溉。雖然有部分影響到上開被
          告2人對系爭311地號土地之耕作，但系爭314地號土
          地與系爭311地號土地本係同一筆土地，因分割而使
          系爭314地號土地成為袋地，民法為調和不動產相鄰
          關係，發揮土地之最大利用價值，亦屬不得已之結果
          。
　　　　⑸被告張福源雖抗辯稱其所有的系爭309地號土地離原告
          土地很遠，如果讓原告通行，其本身就不能通行了，
          系爭309地號土地其跟原地主買幾十年了，而且買了
          兩次，第一次買的時候沒有跟道路相連，所以又再跟
          地主買了一次才讓系爭309地號土地與公路相通，而
          且買的很貴，目前就維持這樣的使用狀態已經好幾十
          年了云云。然原告主張通行系爭309地號土地符合民
          法第789條第1項規定，原告本有此權利，與被告張福
          源如何取得系爭309地號土地、取得之花費若干及目
          前現況維持多久無關。且本院僅允許原告通行系爭30
          9地號土地，並未允許原告在該土地上鋪設柏油或水
          泥道路，則原告對如附圖所示編號D部分通行，並未
          影響被告張福源自己對系爭309地號土地之通行，則
          被告張福源之抗辯即屬無理由。
六、綜上，原告依據不動產相鄰關係，請求確認就被告余榮興、
    余榮吉所共有系爭311地號土地，如附圖所示編號C部分，面
    積190.35平方公尺土地及被告張福源所有系爭309地號土地
    ，如附圖所示編號D部分，面積154.31平方公尺土地之通行
    權存在。被告余榮興、余榮吉、張福源不得在附圖所示編號
    C及D部分設置圍牆或為其他防礙原告通行之行為。為有理由
    ，應予准許。原告其餘請求則屬無理由，應予駁回。
七、訴訟費用負擔之依據：民事訴訟法第81條。　　　　　
中　　華　　民　　國　　110 　年　　8 　　月　　13　　日
                  民事第二庭    法  官  楊昱辰
以上正本係照原本作成。
如對本判決上訴，須於判決送達後廿日內向本院提出上訴狀。如
委任律師提起上訴者，應一併繳納上訴審裁判費。
中　　華　　民　　國　　110 　年　　8 　　月　　13　　日
                                書記官　陳玉珮